【裁判字號】    95,台上,1902
【裁判日期】    950824
【裁判案由】    租佃爭議
【裁判全文】
最高法院民事判決            九十五年度台上字第一九０二號
    上  訴  人  甲○○
                        號
                乙○○
    共      同
    訴訟代理人  楊德海律師
    被 上訴 人  丙○○
上列當事人間租佃爭議事件，上訴人對於中華民國九十四年十月
二十六日台灣高等法院第二審判決（九十四年度上字第六五九號
），提起上訴，本院判決如下：
    主  文
原判決廢棄，發回台灣高等法院。
    理  由
本件上訴人主張：坐落宜蘭縣宜蘭市○○段（下同）九五八地號
及九六一地號土地為上訴人甲○○所有，九五九地號土地（連同
九五八地號及九六一地號土地，下稱系爭土地）則為另一上訴人
乙○○所有，民國八十年十一月十八日伊等各就所有系爭土地與
被上訴人訂立耕地租約，惟被上訴人不自任耕作，將該等土地轉
租及交付予訴外人王連欉耕作，並在九六一地號及九五九地號土
地上興建如第一審判決附圖（下稱附圖）ａ部分所示面積一百二
十八平方公尺（九六一地號部分）及ｂ部分所示面積七十六平方
公尺（九五九地號部分）之房屋（下稱系爭房屋），供自己及王
連欉與其家人居住，且在九五九地號土地上搭蓋如附圖Ｂ部分所
示面積二十二平方公尺之棚架（下稱系爭棚架），用以停放機車
，依耕地三七五減租條例第十六條之規定，兩造間之耕地租約即
為無效等情，爰求為：（一）確認甲○○與被上訴人間就九五八
地號及九六一地號土地之耕地租賃關係不存在；（二）命被上訴
人將九六一地號土地上如附圖ａ部分所示面積一百二十八平方公
尺之地上物拆除，並將九五八地號及九六一地號土地全部返還予
甲○○；（三）確認乙○○與被上訴人間就九五九地號土地之耕
地租賃關係不存在；（四）命被上訴人將九五九地號土地上如附
圖ｂ部分所示面積七十六平方公尺及Ｂ部分所示面積二十二平方
公尺之地上物拆除，並將九五九地號土地全部返還予乙○○之判
決。
被上訴人則以：系爭房屋為伊及訴外人王連欉之被繼承人王水獅
所建，嗣由伊單獨繼承該房屋及耕地承租權，而王連欉本即居住
該房屋，且亦無其他住處，其與家人乃以伊之占有輔助人居住於
系爭房屋內。又王連欉本身另有工作，僅於下班後協助伊耕作，
伊亦無轉租或交付土地予王連欉耕作之情事，故兩造間之耕地租
約仍為有效。縱認王水獅興建系爭房屋未經地主同意，租約亦於
斯時即告無效，則伊嗣於八十年十一月十八日與上訴人簽訂耕地
租約，應係成立新的租賃關係，而上訴人自簽約後，每年均分上
下兩期向伊收取租金，直至九十三年九月二十四日調處時，始當
場拒收租金，兩造間之租賃關係迄仍存在等語，資為抗辯。
原審維持第一審所為上訴人敗訴之判決，駁回其上訴，係以：上
訴人主張九五八地號及九六一地號土地為上訴人甲○○所有，九
五九地號土地則為另一上訴人乙○○所有，渠等就系爭土地與被
上訴人訂有耕地租約，其中九五九地號及九六一地號土地上建有
系爭房屋及棚架，現由被上訴人占用之事實，為兩造所不爭，且
有土地登記謄本、耕地租約及照片可證，並經第一審履勘現場並
囑託地政機關測量屬實，製有勘驗筆錄及土地複丈成果圖足稽，
固堪信為真實。然查被上訴人及訴外人王連欉在台灣宜蘭地方法
院九十一年度訴字第二九四號請求拆屋還地事件（下稱第二九四
號事件）中，並未自承二人間有轉租系爭土地之事實，且被上訴
人、王連欉及訴外人即當地里長林釘和、鄰居林戴立，經隔離訊
問結果，均稱：王連欉另從事水泥粗工，但因被上訴人身體殘疾
，而於下班後協助被上訴人耕作，並無轉租之情事等語，核與被
上訴人、王連欉及林釘和（下稱被上訴人等三人）在第二九四號
事件中所為之陳述大略相同，亦足採取。是上訴人以被上訴人及
王連欉在第二九四號事件中所為之陳述，主張被上訴人將系爭土
地轉租予王連欉耕作，自不可採。次查被上訴人等三人在第二九
四號事件中，陳稱系爭房屋乃被上訴人之父王水獅於五十九年土
地重劃後，為利稻田之收成，經原地主同意後，將本坐落於九六
０地號土地上之建物遷移興建至現在位置等情，核與系爭房屋自
六十一年一月起開始課徵稅捐相符，且系爭房屋亦非新建物，參
以被上訴人等三人陳述當時不知本件租佃爭議事件，及上訴人或
渠等之被繼承人歷經三十餘年，均未就系爭房屋或租約是否無效
等為任何主張，並持續與王水獅簽訂租約，可見被上訴人等三人
上開陳述，係屬真實。而被上訴人及王連欉自幼隨父即王水獅居
於系爭房屋，嗣為顧及身體有殘疾之被上訴人生活，始由被上訴
人繼承該房屋及系爭土地之承租權，王連欉則在外從事粗工，並
於下工後協助被上訴人耕作，加上無其他住處，王連欉及其家人
因而繼續與被上訴人共同居於系爭房屋。準此，系爭房屋既係王
水獅為便利耕作而興建，應屬耕作上所用之農舍，嗣被上訴人繼
承該房屋及系爭土地之承租權，並提供系爭房屋予自幼居於該房
屋且亦無其他住處之王連欉居住使用，核與變更耕地使用目的之
情形有間，要難認被上訴人不自任耕作。至被上訴人嗣後雖搭蓋
系爭棚架，但係用以擺放稻穀烘乾機，俾烘焙稻穀，業經林釘和
及林戴立證述在卷，亦堪認該棚架係為便利耕作而設，尚不得以
系爭棚架在烘乾稻穀以外之時間用來停放機車，即謂不自任耕作
。況九五九地號及九六一地號土地，除系爭房屋及棚架坐落之基
地外，其餘仍供耕作使用，故被上訴人應無不自任耕作之情形。
被上訴人既非不自任耕作，亦未將系爭土地轉租，兩造間之租約
自仍有效，從而上訴人請求確認兩造間就系爭土地之耕地租賃關
係不存在，及被上訴人應將系爭房屋及棚架拆除，並將九五八地
號及九六一地號、九五九地號土地全部分別返還予甲○○、乙○
○，於法無據，不應准許等詞，為其判斷之基礎。
按耕地三七五減租條例第十六條第一項所謂承租人應自任耕作，
係指承租人應以承租之土地供自己從事耕作之用而言；如承租人
以承租之土地建築房屋居住或供其他非耕作之用者，均在不自任
耕作之列，應構成同條第二項所定原訂租約無效之原因。查上訴
人取得系爭土地所有權，係本於繼承而來（見宜蘭縣政府調處卷
內之土地登記謄本），是被上訴人等三人於第二九四號事件中陳
稱同意被上訴人之父王水獅興建系爭房屋之原地主（老地主），
應係上訴人之被繼承人黃旺枝，而依黃旺枝除戶戶籍謄本記事欄
之記載，其於五十年十一月九日即已死亡（原審卷十頁），則被
上訴人等三人所謂系爭房屋乃王水獅於五十九年土地重劃後，經
原地主同意所建一節，是否真實，尚非無疑。倘系爭房屋之興建
未經系爭土地之出租人同意，而該房屋原審既認定供被上訴人及
訴外人王連欉與其家人居住使用，並非從事耕作使用，揆之上開
說明，上訴人主張被上訴人有不自任耕作之情事，兩造間就系爭
土地之租約為無效，是否全不可採，自有再斟酌之餘地。乃原審
遽以前揭理由，而為上訴人不利之判決，要難謂當。上訴論旨，
指摘原判決不當，求予廢棄，非無理由。
據上論結，本件上訴為有理由。依民事訴訟法第四百七十七條第
一項、第四百七十八條第二項，判決如主文。
中    華    民    國  九十五  年    八    月  二十四  日
                      最高法院民事第六庭
                          審判長法官  許  朝  雄
                                法官  謝  正  勝
                                法官  鄭  玉  山
                                法官  吳  麗  女
                                法官  袁  靜  文
      本件正本證明與原本無異
                                      書  記  官
中    華    民    國  九十五  年    九    月    七    日
                                                      Ｅ


司法院資訊處製作；財團法人民間司法改革基金會備份。
